臺灣高等法院民事判決　　　　　　　　　　　　　　　　九十三年度上字第四三號
　　上　訴　人　丁○○
　　訴訟代理人　邱永祥律師
　　被　上訴人　乙○○
　　　　　　　　甲○○
　　右二人共同
　　訴訟代理人　范素琦
右當事人間請求返還土地等事件，上訴人對於中華民國九十二年九月十九日臺灣桃園
地方法院九十一年度重訴字第七五號第一審判決提起上訴，本院於九十三年五月十九
日言詞辯論終結，判決如下：
    主      文
上訴駁回。
第二審訴訟費用由上訴人負擔。
    事      實
甲、上訴人方面：
一、聲明：先位部分：(一)原判決廢棄。(二)被上訴人應將坐落桃園縣桃園市○○段第九
    五八地號土地如附圖所示Ｅ紫色部分，面積二七五平方公尺；同段第九五九地號
    土地如附圖所示Ｃ部分黃色部分，面積二三九平方公尺；同段第九六０地號土地
    如附圖所示Ａ橙色部分，面積七三七平方公尺；及同段第一０一六地號土地如附
    圖所示Ｂ藍色部分，面積三七八平方公尺上所建鋼架屋、門牌號碼桃園縣桃園市
    ○○○路二段三九六號地上物全部拆除，將土地返還全體共有人。(三)被上訴人等
    應自民國（下同）八十九年十一月十一日起至交還土地之日止，按月給付上訴人
    及全體共有人新台幣（下同）一十四萬元。(四)前二項聲明上訴人願供擔保請准宣
    告假執行。(五)訴訟費用由被上訴人等連帶負擔。備位部分：(一)原判決廢棄。(二)被
    上訴人等應將坐落桃園市○○段第九五八地號土地如附圖所示Ｅ紫色部分、面積
    二七五平方公尺，同段第九五九地號土地如附圖所示Ｃ黃色部分、面積二三九平
    方公尺，同段第九六Ο地號土地如附圖所示Ａ橙色部分、面積七三七平方公尺，
    及同段第一Ο一六地號土地如附圖所示Ｂ藍色部分、面積三七八平方公尺上所建
    鋼架屋、門牌號碼桃園市○○○路○段第三九六號地上物全部拆除，將土地交還
    上訴人及全體共有人。(三)被上訴人應自八十九年十一月十一日起至交還土地之日
    起按月給付上訴人五萬二千二百七十六元相當於租金之損害賠償。(四)前二項聲明
    上訴人願供擔保請准宣告假執行。(五)訴訟費用由被上訴人等連帶負擔。
二、陳述：除與原判決記載相同者，茲引用之外，補稱：
  (一)兩造間所簽訂之租約在八十九年底前均是由共有人全體與被上訴人等所簽訂，並
    非由訴外人許勝宗代表其他共有人簽訂，亦非由共有人中之一人或數人代表簽訂
    ，被上訴人應無誤認許勝宗有代表簽約權之餘地。被上訴人捨與全體共有人簽約
    之正當程序不為，另與共有人之一許勝宗簽約，其租賃權利焉有以誠信原則保護
    之必要。被上訴人明知許勝宗未受共有人委任無代理權，卻仍與許勝宗締約，其
    承租權自不得對抗其他共有人。
  (二)被上訴人將租金支付予許勝宗，並未將租金給付上訴人等其他共有人，甚至於本
    件訴訟上明確知悉許勝宗並未受上訴人委任，亦從未將上訴人等共有人所應分得
    之租金給付上訴人等，足見被上訴人自始至終根本沒有向上訴人等共有人承租土
    地之真意。
  (三)許勝綜所稱不願將租金分配，係因上訴人等不願分擔罰款，然該罰款係許勝宗為
    免除土地徵值稅之負擔，而以農地移轉方式辦理過戶，嗣五年之內因未將系爭土
    地農用而遭到處罰，此係許勝宗個人之債務，與上訴人等無涉。
三、證據：除援用第一審所提證據外，補提土地租賃契約書為證。
乙、被上訴人方面：
一、聲明：(一)駁回上訴。(二)訴訟費用由上訴人負擔。(三)如受不利判決，願供擔保請准
    宣告免為假執行。
二、陳述：除與原判決記載相同者，茲引用之外，補稱：
    (一)本件雙方租地合約應適用八十九年十一月十日之合約，而非適用九十年一月十
      日之合約。九十年一月十日之合約並未有效成立。上訴人之合夥人丙○○與土
      地共有人代表許勝宗所簽訂之合約日期雖為八十九年十一月十日，但實際簽約
      完成日期係在九十年六月一日，縱九十年一月十日之合約為有效，亦為嗣後新
      合約所取代。
    (二)被上訴人之合夥人丙○○與上訴人之代表許勝宗於八十九年十一月十日簽立本
      件租約之租賃期限至九十一年十一月十日止，代表人許勝宗收取租金後，有無
      分予上訴人，與被上訴人無涉。又租約到期後代表人許勝宗仍繼續收取租金，
      依法應認為不定期之租賃。此部份租約屆滿後繼續給付之租金，丙○○亦依雙
      方合約規定，每月向臺灣桃園地方法院提存所提存租金六萬元。
三、證據：除援用第一審所提證據外，補提提存書、收據、存證信函影本各九份、九
    十年一月十日租賃契約影本二份、八十九年十一月十日租賃契約影本一份、租金
    收據、支票及租金提存收據影本為證，並聲請調臺灣桃園地方法院九十三年度訴
    字第三一八號卷、台灣板橋地方法院檢察署九十三年度他字第二三０一號卷。
    理      由
壹、程序方面
    被上訴人乙○○辯稱因訴外人許勝宗之買受人曹富等人於台灣桃園地方法院另案
    以九十三年度訴字第三一八號訴請被上訴人乙○○拆屋還地，二案訴訟之被告均
    為被上訴人，又係屬同一筆土地，訴之聲明亦相同等語，但查本件訴訟當事人與
    另件訴訟當事人不同，即非屬同一訴訟，先此說明。
貳、實體方面
一、上訴人起訴主張：坐落桃園縣桃園市○○段九五八、九五九、九六０以及一０一
    六地號土地（下稱系爭土地），分別為上訴人及其他共有人共有，系爭土地內如
    附圖一所示Ａ、Ｂ、Ｃ、Ｅ部分、面積共計一千四百三十平方公尺，前於八十六
    年十一月間經共有人全體同意出租予王詩宏，並由王詩宏搭設建物，作為經營汽
    車展示中心使用。嗣租期於八十九年十一月九日期滿後，王詩宏不願再繼續承租
    ，另由丙○○（上訴人上訴狀誤載為被上訴人已予更正）、被上訴人甲○○、乙
    ○○三人推由被上訴人甲○○、乙○○二人向上訴人共有人承租，約定每月租金
    十四萬元，簽約時因共有人之一許勝宗反對而作罷，詎被上訴人仍擅自占用系爭
    土地經營汽車展示業務，侵害上訴人及全體共有人之權利，爰依民法第七百六十
    七條前段、第八百二十一條前段及同法第一百八十五條第一項前段規定，提起本
    件訴訟。
二、被上訴人則以系爭土地於八十六年十一月間經全體共有人同意出租與王詩宏、被
    上訴人甲○○使用，迨於租期屆滿後，由丙○○、被上訴人甲○○於八十九年十
    一月十日，經由上訴人及全體共有人之同意將系爭土地出租予被上訴人，並由許
    勝宗代表訂立租賃契約，並約定租賃期限自八十九年十一月十日起至九十一年十
    一月十日止，租金每月十三萬元，後經雙方協議出租人同意自九十年一月份起將
    租金調降為每月十二萬元，且按月向承租人收取租金，兩造租約並未因許勝宗反
    對而自始未成立，丙○○、被上訴人甲○○均按月各自支付一半租金予許勝宗。
    又丙○○、被上訴人甲○○係與系爭土地共有人之一許勝宗為代表訂立租約，上
    訴人及其他共有人明知被上訴人繼續承租使用系爭土地，均未為反對之表示，自
    屬表見代理，其他共有人應負授權人之責任，且九十年一月十日租賃契約書出租
    人欄亦記載「許勝宗、黃居財等二十七人」，則可證明全體共有人確有出租系爭
    土地之意思表示，並追認共有人許勝宗為代表所簽立租賃契約書之效力，上訴人
    自不得主張租約無效云云，以資抗辯。
三、本件系爭坐落桃園縣桃園市○○段九五八、九五九、九六０以及一０一六地號土
    地分別為上訴人及其他共有人共有乙節，業據上訴人提出土地登記謄本各一份為
    證，復為被上訴人所不爭執，應堪信為真實。
四、上訴人主張被上訴人無權占有系爭土地，被上訴人則以其使用系爭土地之權源為
    八十九年十一月十日，由被上訴人甲○○與土地共有人許勝宗代表出租人所簽訂
    之土地租賃契約（本院卷四０頁）。經核：
    (一)系爭八十九年十一月十日租賃契約之承租人載明為被上訴人甲○○及案外人丙
      ○○，由甲○○簽署；出租人代表為許勝宗，租期自同日起至九十一年十一月
      十日止共二年，租金每月十三萬元，但核無其他土地共有人之授權或同意證明
      。被上訴人雖抗辯稱系爭租賃契約出租人許勝宗，業經獲得全體共有人之同意
      ，但未舉證以實其說，而證人即出租人許勝宗於原審先則證稱，系爭土地自其
      祖父輩起就由伊分管系爭部分，迄今已六十一年，當初並無書立分管契約，八
      十六年與訴外人王詩宏之租約是經全部共有人同意出租，其他共有人也有拿到
      租金，但系爭八十九年以後之租約，則未經共有人同意等語。其後翻異前詞，
      改稱系爭租賃契約，已經全體共有人同意，前後證述不一，難為有利於被上訴
      人之證言。八十九年系爭租約如經全體共有人同意，則何須於九十年一月十日
      ，再由被上訴人二人以自己名義與由許勝宗、黃居財等二十七人再簽訂租賃契
      約一份（按許勝宗尚未簽名，黃居財等人簽名於附表上，本院卷一一八頁至一
      二０頁），該租約租期亦自八十九年十一月十日起算，租金為每月十四萬元，
      足證被上訴人在八十九年十一月十日與許勝宗簽訂系爭土地租賃契約書後，因
      許勝宗未獲得全體共有人授權同意，乃有另行再與其他共有人補訂租賃契約必
      要。依此，八十九年十一月十日租賃契約，許勝宗應未得其他共有人之同意或
      授權。
    (二)被上訴人雖又稱八十九年十一月十日訂立租約，上訴人及其他共有人明知被上
      訴人繼續承租使用系爭土地，均未為反對之表示，自應負表見代理，其他共有
      人應負授權人之責任。惟按表見代理為由自己之行為表示以代理權授與他人，
      或知他人表示為其代理人而不為反對之表示者，對於第三人應負授權人之責任
      。被上訴人於前述九十年一月十日復與上訴人等簽訂租賃契約書，足見八十九
      年十一月十日簽約時，被上訴人已知許勝宗係以自己為出租人之意思而簽約，
      ，否則同前述又何須補簽九十年一月十日契約，被上訴人以表見代理為由，抗
      辯兩造間於八十九年十一月十日即已成立租賃契約等語，並非可採。
    (三)被上訴人再辯稱系爭土地實係由訴外人許勝宗所分管，而許勝宗於前開證詞中
      ，亦證稱系爭土地實際已由伊及父祖輩分管六十幾年等語。但查：系爭土地如
      已由許勝宗分管管理使用，則何以之前將系爭土地出租予訴外人王詩宏時，仍
      須經得其他共有人同意，許勝宗又何須將租金分配予其他共有人；且如已有分
      管契約，許勝宗即有權利單獨出租，又何須於系爭八十九年之租賃契約訂立後
      ，被上訴人再書立系爭九十年一月十日租約，藉以獲得其他共有人之同意。是
      以尚不足證明系爭土地已由許勝宗分管，許勝宗之出租行為自需得其他共有人
      之同意。
五、如前述之九十年一月十日系爭土地租賃契約書，其上載明承租人為被上訴人甲○
    ○、乙○○，出租人為許勝宗、黃居財等二十七人，契約書後頁之簽名欄承租人
    二人已完成簽名，但出租人欄姓名尚空白，但後附附件出租人欄則已有共有人黃
    阿房等人之簽名，並附記日期為八十九年十二月，有系爭租約一紙為證（本院卷
    一一八至一二０頁），兩造雖均主張系爭九十年一月十日租約尚未成立生效（本
    院卷一一一頁言詞辯論筆錄），但核本件契約內容，租賃標的為：坐落桃園市○
    ○段一０一六、九五八、九五九、九六０地號土地等四筆土地（農業區）大約四
    百坪；承租目的為：作為汽車展示相關行業使用。租賃期限：自八十九年十一月
    十日起至九十三年一月十日止，共三年。租賃租金：每月租金一十四萬元整，每
    月十日為付款日，每次由甲方（即被上訴人）支付一十四萬元正交付乙方等語。
    核其事項除每月租金及租賃期滿日期，與八十九年租約略有不同外，餘則相同，
    尤其租賃期限始期均同自八十九年十一月十日起算，依此九十年一月十日之租約
    ，顯係在補充八十九年契約缺少其他共有人之不足，並更改部分租賃條件及期限
    ，雖不能認係獨立之租約，但應具有事後取得其他共有人同意之意思表示合致，
    並約定變更租賃條件，依此於該九十年一月十日租賃契約及附件上簽名之被上訴
    人及土地共有人（含上訴人），均應受該契約之拘束。又，九十年租約雖無許勝
    宗之簽名，但租賃契約為諾成契約，並不以書面成立為要件，許勝宗於其後仍繼
    續收取被上人所交付之租金，顯亦默示承認與被上訴人間系爭土地租賃契約之存
    在，況其於八十九年租約早即簽名同意。再者，另件與九十年一月十日契約同內
    容，已由許勝宗簽名用印完畢之契約（即被上人乙○○所稱另案由許勝宗買受人
    曹富於桃園地院所提之租賃契約，本院卷一二一頁、一二二頁），無論是否如被
    上訴人乙○○所稱乃許勝宗事後補簽，意圖使九十年一月十日尚不生效力之契約
    發生效力，亦可由許勝宗之行為，認為許勝宗有與被上訴人就系爭土地成立土地
    租賃契約之意思表示。而許勝宗是否將取得之租金分配予上訴人及其他土地共有
    人，亦屬其內部間之法律關係，與系爭租約是否成立生效無關，至於被上訴人是
    否依八十九年約定每月給付十三萬元租金或依九十年約定給付十四萬元租金，乃
    屬另一法律關係，亦不得因此認兩造就系爭土地無租賃契約存在。
六、綜上所述，本件被上訴人就系爭土地之使用，乃本於八十九年之租賃契約，上訴
    人於八十九年間雖未同意出租，但其後於九十年一月十日已經同意將系爭土地租
    賃與被上訴人使用，被上訴人自屬有權使用，非無權占有。從而上訴人主張依無
    權占有法律關係請求被上訴人拆屋還地，並請求相當於租金之損害賠償，即非有
    據。就拆屋還地部分，其先位及後位聲明請求將坐落桃園縣桃園市○○段第九五
    八地號土地如附圖所示Ｅ紫色部分，面積二七五平方公尺；同段第九五九地號土
    地如附圖所示Ｃ部分黃色部分，面積二三九平方公尺；同段第九六０地號土地如
    附圖所示Ａ橙色部分，面積七三七平方公尺；及同段第一０一六地號土地如附圖
    所示Ｂ藍色部分，面積三七八平方公尺上，門牌號碼為桃園縣桃園市○○○路○
    段三九六號之鋼架屋地上物全部拆除，並將土地返還全體共有人；相當於租金之
    損害賠償部分，先後位聲明，亦均無理由，即予駁回。原審為上訴人敗訴之判決
    ，及駁回其假執行之聲請，其理由雖與本院尚非一致，但無礙判決結果，仍應予
    維持。上訴意旨指摘原判決不當，求予廢棄改判，為無理由，應予駁回。
七、本件事已臻明確，兩造其餘攻擊防禦方法，縱經審酌，亦無礙訴訟判決結果，即
    無一一審酌必要。
八、據上論結，本件上訴為無理由，爰判決如主文。
中　　　華　　　民　　　國　　九十三　　年　　　六　　　月　　　二　　　日
                              民事第三庭
                                  審判長法  官  吳  謙  仁
                                        法  官  蘇  瑞  華
                                        法  官  魏  大  喨
正本係照原本作成。
如不服本判決，應於收受送達後二十日內向本院提出上訴書狀，其未表明上訴理由者
，應於提出上訴後二十日內向本院補提理由書狀（均須按他造當事人之人數附繕本）
上訴時應提出委任律師或具有律師資格之人之委任狀；委任有律師資格者，另應附具
律師資格證書及釋明委任人與受任人有民事訴訟法第四百六十六條之一第一項但書或
第二項（詳附註）所定關係之釋明文書影本。
中　　　華　　　民　　　國　　九十三　　年　　　六　　　月　　　三　　　日
　　　　　　　　　　　　　　　　　　　　書記官  李  華  安
附註：
民事訴訟法第四百六十六條之一（第一項、第二項）：
對於第二審判決上訴，上訴人應委任律師為訴訟代理人。但上訴人或其他法定代理人
具有律師資格者，不在此限。
上訴人之配偶、三親等內之血親、二親等內之姻親，或上訴人為法人、中央或地方機
關時，其所屬專任人員具有律師資格並經法院認為適當者，亦得為第三審訴訟代理人
。
